臺灣基隆地方法院民事判決　　　　　　　　96年度訴字第15號
原　　　告　丙○○
訴訟代理人　邱六郎律師
複代理人　　丁○○
被　　　告　乙○○
訴訟代理人　官朝永律師
複代理人　　甲○○
上列當事人間請求分配表異議之訴事件，本院於中華民國96年11
月19日言詞辯論終結，判決如下：
    主  文
原告之訴駁回。
訴訟費用由原告負擔。
    事實及理由
壹、程序部分：
    按訴狀送達後，原告不得將原訴變更或追加他訴，但不甚礙
    被告之防禦及訴訟之終結者，不在此限，民事訴訟法第255
    條第1項第7款定有明文。原告原起訴請求：本院94年度執字
    第8509號強制執行事件，於民國 (下同) 95 年11月2日所作
    分配表，表1次序4，分配被告之新臺幣 (下同) 103,004 元
    ，表2次序4，分配被告之3,396,996元，應予刪除；嗣以96
    年5  月7日民事起訴狀變更訴之聲明為：(一)本院94年度執字
    第8509號強制執行事件，於民國 (下同) 95 年11月2日所作
    分配表，表1次序4，分配被告之新臺幣 (下同) 103,004 元
    ，表2次序4，分配被告之3,396,996元，應予刪除。(二)確認
    被告持有原告所簽發票面金額300萬元及50萬元之本票債權
    不存在，核與前揭規定相符，應予准許。
貳、實體部分：
一、原告起訴主張：
  (一)本院94年度執字第8509號強制執行事件，分配表1部分，係
    就原告所有坐落基隆市○○區○○段興化坑小段34－4、33
    －3、33－4三筆土地拍賣所得，分配被告103,004元，分配
    表2係就基隆市○○區○○段興化坑小段31、31－1、31－2
    地號等7筆土地拍賣所得，分配被告3,396,996元；被告提出
    面額分別為50萬元、300萬元，均未記載發票日、到期日，
    證明其據以參與分配之抵押債權存在之本票二紙（下均稱系
    爭本票），雖係原告簽發，惟原告簽發系爭本票係因被告於
    72年11月24日向原告買受原告所有坐落基隆市○○區○○段
    興化坑小段1、1-1、1-2、1-3、2、3、3-1、4、5、6、7、
    12-2、12-3、12-4、31、31-1、31-2、31-3、31-4、31-5、
    33、33-1、33-3、33-4地號等土地，惟前揭各筆土地中除基
    隆市○○區○○段興化坑小段之2地號土地地目為建，於買
    賣契約成立時已移轉登記予被告指定之第三人所有外，其餘
    土地（下均稱系爭土地）均為農地，因被告不具自耕農身分
    ，依當時法令無法登記為前揭農地所有權人，而未辦理所有
    權移轉登記，原告為保證履行出賣人義務，乃簽發系爭本票
    。惟原告既已將前揭建地移轉登記予被告所有，且該土地現
    值達1,000萬元，原告已履行保證事項，系爭本票債權已不
    存在，另系爭土地因屬耕地受法律限制，無法移轉於被告，
    且被告亦未依約履行付清土地買賣之價金，被告自不得持系
    爭本票為債權憑證聲明參與分配；再依票據法第22條第1項
    之規定，被告亦未在3年內行使該本票所載權利，系爭本票債
    權已因罹於時效而消滅。
  (二)系爭買賣契約既係以農地為買賣標的，契約訂立時被告又無
    自耕農身分，系爭買賣契約應為自始無效之契約；又縱系爭
    買賣契約為有效契約，被告之契約請求權亦早已逾15年之時
    效。
  (三)並聲明：1.本院94年度執字第8509號強制執行事件，於95年
    11月2日所作分配表，表1次序4，分配被告之103,004元，表
    2次序4，分配被告之3,396,996元，應予刪除。2.確認被告
    持有原告所簽發票面金額300萬元及50萬元之本票債權不存
    在。
二、被告則請求駁回原告之訴，並答辯略以：
  (一)系爭買賣契約約定由被告支付原告買賣價金後，原告應將系
    爭買賣契約所載明之土地移轉登記予被告或被告指定之人，
    系爭買賣契約中之基隆市○○段興化坑小段第2地號土地，
    因屬建地，已由兩造先辦理移轉登記外，系爭土地部分，依
    系爭買賣契約第6條後段約定，為確保原告履行系爭買賣契
    約，乃由原告簽發系爭本票，並將系爭土地設定第一順位抵
    押權予被告，其目的均為擔保原告履行系爭買賣契約之義務
    ，是原告有不為出賣或不能點交時，應將所收款項加倍賠償
    被告。被告已支付全部買賣價金250萬元，原告竟於簽立上
    開不動產買賣契約並於收受買賣價金後，不依約交付並移轉
    登記予被告，而將系爭土地設立第二順位扺押權予土地銀行
    ，致系爭土地經查封拍賣，而查封後，債務人對查封之不動
    產喪失處分權，故系爭土地自本院94年度執恭字第8509號強
    制執行事件於94年11月30日經基隆市安樂地政事務所辦理查
    封登記起，即造成給付不能之債務不履行。原告因債務不履
    行所造成之損害賠償金額，即為系爭不動產因給付不能時之
    市價，依本院94年度執恭字第8509號執行事件95年6月6日之
    公告，系爭土地之價值為15,360,000元，本件因屬可歸責於
    原告之事由致給付不能，被告自得依民法第226條規定請求
    原告賠償15,360,000元之損害。
  (二)原告已於96年5月7日言詞辯論期日中自承兩造簽訂系爭買賣
    契約時，原告已知被告不具自耕農身分，並約定等被告取得
    自耕農身分時辦理土地所有權移轉登記，徵諸最高法院73年
    5月8日民刑庭會議決議，系爭買賣契約仍為有效。且原告另
    於96年6月11日所提民事準備狀第三項表示：「但上開買賣
    契約至今早以過15年之時效時間，原告謹提出消滅時效之抗
    辯」云云，足證原告於96年7月19日言詞辯論前，均主張系
    爭契約有效，否則若契約無效，豈有請求權時效消滅之問題
    。
  (三)原告以系爭買賣契約至今已超過15年，而主張時效消滅之抗
    辯，惟依最高法院70年台上字第4537號判例意旨，被告於取
    得自耕農身份或民國92年農業發展條例修正，開放無自耕能
    力者得移轉登記為土地所有權人前，既均不得請求原告辦理
    系爭農地之所有權移轉，請求權之時效即無從起算。次按因
    可歸責於債務人之事由，致給付不能者，債權人得請求損害
    賠償，民法第226條第1項定有明文，是損害賠償之債，應自
    給付不能時，始能請求，然原告基於系爭契約之給付義務，
    直至94年11月25日經其他執行債權人台灣土地銀行股份有限
    公司（下稱土地銀行）聲請強制執行，拍賣系爭土地時，始
    已屬給付不能，故其請求權之消滅時效應自債務人給付不能
    時開始起算，法律上並無與原契約給付請求權之消滅時效併
    計之規定，故原告主張債務不履行之損害賠償請求權，時效
    已消滅，顯無理由。
三、經查，兩造於72年11月24日訂立買賣契約，約定由被告買受
    原告所有坐落於基隆市○○區○○段興化坑小段第1、1-1、
    1-2、1-3、2、3、3-1、4、5、6、7、12-2、12-3、12-4、
    31、31-1、31-2、31-3、31-4、31-5、33、33-1、33-3、
    33-4地號等土地，惟前揭各筆土地中除基隆市○○區○○段
    興化坑小段之2地號土地地目為建，於買賣契約成立時已移
    轉登記予被告指定之第三人徐連足所有外，其餘土地均為農
    地，當時無法移轉於不具自耕農身分之被告名下，原告為保
    證履行出賣人義務，除簽發系爭本票交予被告外，尚將系爭
    土地設定第一順位權抵押權予被告。又原告於87年間將系爭
    土地設定最高限額1,200萬元之抵押權予第三人土地銀行，
    而系爭土地於92年間農業發展條例修正後，亦未辦理所有權
    移轉登記，嗣系爭土地銀行聲請本院以94年度執字第8509號
    強制執行事件對系爭土地強制執行，被告於94年8月18日以
    系爭土地第一順位抵押權人身分參與分配，並提出系爭本票
    證明抵押債權之存在，經本院民事執行處囑託基隆市安樂地
    政事務所於94年11月29日辦理查封登記完畢，系爭土地經拍
    定後，被告就原告所有坐落基隆市○○區○○段興化坑小段
    34－4、33－3、33－4三筆土地拍賣所得，分得103,004元，
    又就基隆市○○區○○段興化坑小段31、31－1、31－2地號
    等7筆土地拍賣所得，分得3,396,996元等事實，有系爭本票
    2紙影本、基隆市○○區○○段興化坑小段貳地號土地登記
    簿、不動產買賣契約書等件影本在卷可稽，並經本院依職權
    調取本院94年度執字第8509號卷宗核閱無訛，復為兩造所不
    爭執，應堪信為真實。
四、按關於耕地之買賣，承買人雖係無自耕能力之人，惟如約定
    由承買人指定登記與任何有自耕能力之第三人，或具體約定
    登記與有自耕能力之特定第三人，即非民法第246條第1項以
    不能之給付為契約之標的，難認其契約為無效。又在立約當
    時承買人雖無自耕能力，而約定待承買人自己有自耕能力時
    方為移轉登記，或約定該項耕地之所有權移轉與無自耕能力
    之特定第三人，待該第三人有自耕能力時再為移轉登記者，
    依同條項但書規定，其契約仍為有效 (最高法院73年5月8日
    民刑庭會議決議參照) 。經查，兩造於72年11月24日簽訂系
    爭買賣契約，業如前述，且原告亦於本院言詞辯論期日自承
    「（問：兩造有無約定當被告有自耕農身分時，原告有協同
    辦理土地移轉登記的義務？）當時沒有約定當被告有自耕農
    身分時，我有協同辦理土地移轉登記的義務。當初的意思是
    說我會等被告取得自耕農身分再來找我一起去辦理土地所有
    權移轉登記，如果被告沒有辦法取得系爭土地時，價金就要
    還給被告。」等語（見本院96年5月7日言詞辯論筆錄），足
    見兩造訂立系爭契約時，原告不僅知悉被告不具自耕農身分
    ，且與被告間有原告於被告取得自耕農身分時，協同辦理系
    爭土地所有權移轉登記之合意，揆諸前揭說明，系爭契約自
    屬有效之契約，原告主張系爭契約無效云云，自非可採。
五、原告雖又主張系爭契約縱屬有效，惟被告未依約給付全部買
    賣價金，不得請求原告履行該契約所定義務云云，惟查，系
    爭買賣契約書中有手寫之「收到定金新台幣柒拾萬元」、「
    收到第三條第一項款新台幣壹佰萬元」、「收到第三條第二
    項款新台幣陸拾萬元... 約定三日內再交壹拾萬元，餘款於
    辦妥移轉手續結清」、「茲收到本土地尾款新台幣壹拾萬元
    ，至此全部付清」等記載，該等記載末並均經原告於「具收
    人」字樣下簽名，足徵被告確已給付系爭契約全部價金，原
    告前揭主張並非可採。按以不能之給付為契約之標的，如其
    不能情形可以除去，而當事人訂約時並預期於不能之情形除
    去後為給付者，依民法第246條第1項但書規定，固應認其契
    約仍為有效。惟在不能之情形除去前，債權人尚不得據以對
    債務人為給付之請求 (最高法院70年台上字第4537號判例意
    旨參照) 。又按因可歸責於債務人之事由，致給付不能者，
    債權人得請求損害賠償，民法第226條第1項定有明文。再按
    不動產經法院囑託辦理查封、假扣押、假處分登記後，在未
    為塗銷登記前，依修正土地登記規則第129條規定（修正前
    第128條)，登記機關既應停止與其權利有關之新登記，則對
    該不動產相關權利登記之請求，即處於給付不能之狀態，法
    院自不得命為該相關權利之登記 (最高法院88年度台上字第
    880號判決意旨參照)。本件被告既已給付全部買賣價金，原
    告自有履行買賣契約所定將系爭土地所有權移轉登記予被告
    之義務，又於92年間農業發展條例修正取消農地所有人須具
    備自耕農身分之限制前，系爭契約不能之情形尚存在，被告
    不能請求原告履行前揭義務，被告對於所有權移轉登記請求
    權時效無從起算，原告主張被告所有權移轉登記請求權已罹
    於時效，並非可採。又查，原告於收受系爭契約所定全部買
    賣價金後，不僅未依約移轉系爭土地所有權予被告，尚且將
    系爭土地設定第二順位扺押權予第三人土地銀行，致系爭土
    地經查封拍賣，而系爭土地因本院94年度恭字第8509號清償
    債務強制執行事件，於94年11月29日經基隆市安樂地政事務
    所辦理查封登記起，因可歸責於原告之事由陷於給付不能，
    而依本院94年度執恭字第8509號執行事件95年6月6日之拍賣
    公告，系爭土地之價值為1,536萬元，此有前揭公告附於上
    開執行卷內可稽，揆諸前揭說明，被告自94年11月30日起始
    得向原告請求賠償其因原告不履行契約之損害1,536萬元，
    該請求權自無罹於15年時效而消滅之情形，是原告主張被告
    契約不履行賠償請求權已經罹於時效而效滅，亦無理由。
六、再按票據上之權利，對匯票承兌人及本票發票人，自到期日
    起算；見票即付之本票，自發票日起算；三年間不行使，因
    時效而消滅，票據法第22條第1項前段固定有明文，惟此項
    規定所指之權利，係指付款請求權而言，而請求權之消滅時
    效完成後，僅認債務人有拒絕給付之抗辯權，非使債權當然
    消滅，是被告對原告就系爭本票之票款請求權，縱其3年消
    滅時效已完成，其債權亦非當然消滅，僅成為原告得拒絕付
    之自然債務。系爭本票既為原告簽發用以擔保系爭契約之履
    行，系爭契約復因可歸責原告之事由而有給付不能之情形，
    致被告受有損害，原告以時效完成為由，請求確認系爭本票
    債權不存在，自屬無據。
七、綜上所述，本件被告因原告未依約履行系爭契約，而受有
    1,536萬元之損害，於受拍賣所得價金分配前未獲清償，系
    爭抵押權之設定及系爭本票均係為擔保系爭契約之履行，被
    告以系爭土地第一順位抵押權人之地位受領系爭土地拍賣所
    得價金，於法自無不合，原告主張被告無受領前揭價金分配
    ，及主張系爭本票債權不存在，均非有理。從而，原告請求
    將本院94年度執字第8509號強制執行事件，於95年11月2日
    所作分配表，表1次序4，分配被告之103,004元，及表2次序
    4，分配被告之3,396,996元自分配表中剔除，又請求確認被
    告持有原告所簽發票面金額300萬元及50萬元之本票債權不
    存在，均難准許，應予駁回。
七、本件事證已臻明確，兩造其餘之攻擊、防禦方法，核與判決
    結果不生影響，爰毋庸一一論述，併此敘明。
八、據上論結，本件原告之訴為無理由，依民事訴訟法第78條，
    判決如主文。
中　　華　　民　　國　　96　　年　　12 　　月　　3　　日
　　              民事庭法　官　姚貴美
以上正本係照原本作成。
對於本件判決如有不服，應於收受送達後20日內向本院提出上訴
書狀，敘述上訴之理由，上訴於臺灣高等法院，並按他造當事人
之人數附具繕本。
中　　華　　民　　國　　96　　年　　12 　　月　　3　　日
                        書記官　江美琪
